臺灣彰化地方法院民事判決
  　108年度家繼訴字第28號
原      告  吳俊鋒  


            吳淑娟  


            吳淑精  


            吳淑如  


            吳俊德  

上五人共同
訴訟代理人  陳勝義律師
被      告  吳淑萍  

上列當事人間請求返還遺產事件，本院於110年4月15日言詞辯論
終結，判決如下：
    主      文
被告吳淑萍應給付新台幣伍拾捌萬伍仟壹佰陸拾玖元，為原告吳
俊鋒、吳淑娟、吳淑如、吳淑精、吳俊德、被告吳淑萍公同共有
。
被繼承人柯椀芸之遺產現金新臺幣伍拾捌萬伍仟壹佰陸拾玖元應
予分割，分割方法為原告吳俊鋒、吳淑娟、吳淑如、吳淑精、吳
俊德各分得新臺幣玖萬柒仟伍佰貳拾捌元（元以下四捨五入）、
被告吳淑萍分得新臺幣玖萬柒仟伍佰貳拾玖元。
訴訟費用由被告負擔六分之一，餘由原告負擔。 
    事實及理由
一、被告經合法通知，未於最後言詞辯論期日到場，核無家事
    事件法第51條準用民事訴訟法第386條所列各款情形，爰依
    原告之聲請，由其一造辯論而為判決。
二、原告起訴主張：
㈠、緣兩造之父吳木進於民國98年5月13日死亡，身後遺產由兩造
    之母柯椀芸繼承並由被告代為保管，後柯椀芸不幸於104年1
    1月4日病故，其全體繼承人為原告等5人及被告共6人，其身
    後之遺產應由兩造均分，兩造遂於105年4月18日在大村鄉老
    家開會商討母親柯椀芸之遺產分配，作成遺產分配協議書，
    另將剩餘之現金新臺幣（下同）592,149元（保管條上誤載
    為592,147元）交由被告保管，後於105年5月10日因兩造母
    親作對年，由被告支付5,000元紅包給法師，另買祭品及紙
    錢1,980元也由被告支出，故被告尚保管585,169元，惟基於
    對被告的不信任，因此在會議中決議被告需將上開金額匯入
    原告吳俊德之帳戶內，然原告多次要求被告將保管之金錢拿
    出來分配使用，被告均置之不理，嗣於106年4月21日在大村
    鄉調解委員會調解時，被告亦同意將所保管之585,169元中
    提領50萬元予原告吳俊德共同開戶保管，但嗣後被告又避不
    見面，原告迫不得已乃提出本件訴訟，爰依寄託契約之法律
    關係請求被告返還保管之遺產585,169元，並同時主張遺產
    分割。
㈡、原告等對於被告抗辯所為之陳述：
　　105年4月18日兩造開遺產分配會議後，被告親自書寫繼承後
    結餘之585,169元由其保管，該筆款項自當由六位繼承人平
    分，每人應分得97,528元（元以下四捨五入）。被告於遺產
    分配會議當時並未說該結餘之585,169元是有包括母親身故
    之保險理賠受益金50萬元在內，另106年4月21日原告等向大
    村鄉調解委員會聲請調解，被告同意將所保管之585,169元
    中提領50萬元與原告吳俊德共同開戶保管，但調解結束後被
    告又反悔，且避不見面，在此次調解中，被告也未說結餘之
    585,169元是包括母親柯椀芸之保險理賠受益金50萬元在內
    。又被告為保險經紀人，惟母親柯椀芸之保險受益人欄位只
    有一小格，當時（91年3月19日）其父親吳木進申請保險契
    約內容變更時因無法將兩造名字全填上，故只填被告一人，
    是由被告代表六人所填，故被告才說基於互信原則，願將自
    己為受益人的保險理賠金拿出來分享，但此部分之保險理賠
    金是另一回事，與本件之請求無關等語。
㈢、並聲明：1.被告應給付原告等585,169元（聲明誤載為58,519
    8），為原告等5人及被告公同共有。2.兩造應就被繼承人柯
    椀芸之遺產58,5169元按六分之一比例分割。
三、被告經合法通知，未於最後言詞辯論期日到場，而其前提出
    之答辯略以：
㈠、父親吳木進死亡後，便由被告一人照顧母親柯椀芸，後柯椀
    芸死亡後遺產均依遺產分割協議書執行，其中保單是吳木進
    所投保，被保險人為柯椀芸，保單中有關身故保險金部分吳
    木進為第一順位受益人、被告為第二順位受益人，此係吳進
    木基於自由意志所決定，自毋庸經原告等5人同意，而此為
    身故受益人專屬之財產，並非被保險人柯椀芸之遺產，依法
    自然不須拿出來分配。又當初家庭會議時，被告主張祖傳家
    園係大家共有，基於管理方便及互信，應平均分配在弟弟及
    妹妹名下，被告基於互信原則才願將上開保險理賠金拿出來
    大家分享。
㈡、至母親柯椀芸生前於員林農會等存款，皆用於柯椀芸之生活
    、醫藥及身故後之喪葬費至申報遺產稅完畢，是原告等所稱
    母親剩餘之存款585,169元，均已匯至原告等名下，當時有
    原告吳俊德及吳淑精在場，並由原告吳淑精經手，被告並無
    保管原告等所稱之現金，原告等所稱之寄託契約根本不成立
    ，再被告非原告等會計財務保管人員，原告所舉文件若未經
    被告親自簽章同意，概不予承認曾與原告等有任何立約之憑
    證等語。並聲明： 1.原告之訴駁回。2.訴訟費用由原告負
    擔。
四、本院判斷：
㈠、經查：兩造均為被繼承人柯椀芸之子女，嗣柯椀芸於104年11
    月4日死亡，全體繼承人為原告吳俊鋒、吳淑娟、吳淑精、
    吳淑如、吳俊德、被告吳淑萍共6人等情，有原告提出戶籍
    謄本、柯椀芸繼系承表明書等件（本院卷第25至30頁、第32
    頁）在卷可參，被告對此亦未表示爭執，應堪信屬實。
㈡、按「繼承，因被繼承人死亡而開始。」、「繼承人有數人時
    ，在分割遺產前，各繼承人對於遺產全部為公同共有。」、
    「公同共有人之權利義務，依其公同關係所由成立之法律、
    法律行為或習慣定之。第820條、第821條及第826條之1規定
    ，於公同共有準用之。公同共有物之處分及其他之權利行使
    ，除法律另有規定外，應得公同共有人全體之同意。」、「
    各共有人對於第三人，得就共有物之全部為本於所有權之請
    求。但回復共有物之請求，僅得為共有人全體之利益為之。
    」，民法第1147條、第1151條、第828條、第821條分別定有
    明文。又「寄託物為代替物時如約定寄託物之所有權移轉於
    受寄人，並由受寄人以種類、品、數量相同之物返還者，為
    消費寄託，自受寄人受領該物起，準用關於消費借貸之規定
    」、「借用人應於約定期限內，返還與其所借用物種類、品
    質、數量相同之物。」、「繼承人得隨時請求分割遺產」，
    民法第602條第1項、第478條前段、第1164條本文亦分別定
    有明文。
㈢、本件原告主張兩造於105年4月18日在大村鄉老家開會商討母
    親柯椀芸之遺產分配，除作成遺產分配協議書外，另將剩餘
    之現金592,149元交由被告保管，扣除母親柯椀芸作對年包
    紅包給法師及買祭品、紙錢分別支付5,000元及1,980元外，
    被告尚保管585,169元乙節，業據其提出由被告親自書寫之1
    05年4月18日繼承後結餘保管人影本乙紙為證（見本院卷第6
    4頁，下稱系爭保管條），該紙保管條內容中有書寫餘額「5
    85,169元」，及有二處「萍」之簽名，經本院比對被告於訴
    訟中所提出之遺產分割協議書（本院卷第22頁、第151頁）
    、保險契約內容變更/復效申請書（本院卷第23頁、第84頁
    、第152頁）、歷次答辯書狀（見本院卷第第20頁、第44頁
    、第60頁、第83頁、第104頁、第115頁、第125頁、第149頁
    ）以及原告所提繼承系統表（見本院卷第32頁）、彰化縣○○
    鄉○○○○○000○○○○○00號調解書（見本院卷第65頁）其上吳淑
    「萍」之簽名筆跡後，發現二者其筆跡之書寫方法、運筆形
    勢觀之，均無不符，二者應同屬被告所為；
　　另原告吳淑精亦到庭具結證稱：「（問：原告所提出的105 
    年4 月18日繼承後結餘保管人共有兩份，一份只有記載結餘
    款項（本院卷93頁），另一份除包含結餘款項外，尚有包含
    祭祀費用之記載（本院卷64頁），係何人於何時所書寫？上
    面的「萍」字是何人所簽？）本院卷93頁那份是吳淑萍寫的
    ，上面的「萍」字也是吳淑萍親簽的，本院卷64頁那份也是
    吳淑萍寫的，是我們辦完喪事後她寫出來給我們兄弟姊妹看
    的，上面的「萍」字也是吳淑萍親簽的，上面數字617619是
    結餘金額，585169是全部剩餘的金額。」、「（問：被告辯
    稱「母親剩下存款已經匯給繼承人，當時吳俊德與吳淑精皆
    在場參與，存摺單據保管與匯款由吳淑精經手，本人並無保
    管對造所稱之現金，契約根本不成立」等語，有何意見？（
    提示109 年8 月18日被告所出具民事訴訟異議狀並告以要旨
    ））被告講的是遺產所留現金的部分，這筆錢我們已經分割
    完畢了，但跟這一筆保管的款項不一樣，這筆款項是兩造協
    議後另外留下來的，作為父親和母親後續喪葬祭祀要用的。
    」等語；核與原告吳俊德到庭所具結證稱：「 本院卷第93
    頁是吳淑萍寫的，上面的「萍」字也是吳淑萍親簽的，是用
    來記錄遺產分割後，我們協議留下一部分的錢要處理父親的
    撿骨的喪葬事宜，這筆錢本來是我保管但是她不同意所以就
    改由她保管，因為遺產事宜是她在處理，本院卷第64頁是媽
    媽過世滿一年要辦拜拜時所寫的，上面的字都是她紀錄的，
    上面的「萍」字也是吳淑萍親簽的，上面數字617619是結餘
    的錢，都是吳淑萍在保管的，585169是扣掉法師紅包5000元
    及紙錢1980，目前所剩下來的錢。」、「（問：被告辯稱「
    母親剩下存款已經匯給繼承人，當時吳俊德與吳淑精皆在場
    參與，存摺單據保管與匯款由吳淑精經手，本人並無保管對
    造所稱之現金，契約根本不成立」等語，有何意見？（提示
    109 年8 月18日被告所出具民事訴訟異議狀並告以要旨））
    不同意被告上面的陳述，除了一筆現金已經分給大家，但是
    還有一筆現金是保留給爸爸媽媽辦理後事用的，就是我之前
    所講的結餘款項。」等語相符。至被告雖辯稱：母親剩餘之
    存款585,169元，均已匯至原告等名下，當時有原告吳俊德
    及吳淑精在場，並由原告吳淑精經手，被告並無原告等所稱
    保管母親之現金，且上開金額係吳木進所投保，保單中被告
    為第二順位受益人，此為身故受益人專屬之財產，依法自然
    不須拿出來分配云云，惟被告未曾於任何準備程序、言詞辯
    論期日到場，再按法院認為必要時，得依職權訊問當事人；
    當事人無正當理由拒絕陳述或具結者，法院得審酌情形，判
    斷應證事實之真偽；當事人經法院命其本人到場，無正當理
    由而不到場者，視為拒絕陳述，民事訴訟法第367條之1第1 
    項、第3項、第4項前段分別定有明文。查對於原告等之上開
    主張，本院曾於110年3月31日通知被告本人於110年4月15日
    親自到庭說明（見本院卷第164頁），惟被告經合法通知無
    正當理由未到場（見本院卷第165頁），依法視為拒絕陳述
    ，本院自得審酌上開各情，認被繼承人柯椀芸死亡後，其身
    後所遺592,149元於105年4月18日作成遺產分配協議書當下
    ，係被告所保管占有之事實，應堪以認定，被告僅空泛陳述
    ，未提出任何證據，自不足採。
㈣、綜上，原告等主張被告保管占有之592,149元，扣除柯椀芸作
    對年包紅包給法師及買祭品及紙錢分別支付5,000元、1,980
    元外，被告尚保管585,169元，係屬柯椀芸所留遺產，該遺
    產本應由柯椀芸之繼承人即兩造所繼承，被告僅屬受託而代
    兩造保管系爭款項。從而，原告依繼承法則及消費寄託之法
    律關係，請求被告應給付餘款585,169元，為原告吳俊鋒、
    吳淑娟、吳淑如、吳淑精、吳俊德、被告吳淑萍公同共有，
    為有理由，爰判決如主文第一項所示；並依上揭民法第1164
    條本文規定准予分割被繼承人之遺產如主文第二項所示。
五、末按分割遺產之訴係必要共同訴訟，原、被告之間本可互換
    地位，且兩造均蒙其利，是本院認本件之訴訟費用應由兩造
    依其應繼分之比例負擔訴訟費用，較為公允，併此敘明。
六、本件事證已臻明確，兩造其餘主張、抗辯及所用之攻擊、防
    禦方法，核與本判決之結果不生影響，爰不一一論述，附此
    敘明。
七、據上論結，本件原告之訴為有理由，依家事事件法第51條，
    民事訴訟法第385條第1項前段、78條、第85條第1項、第80
    條之1，判決如主文。
中　　華　　民　　國　　110 　年　　5 　　月　　6 　　日
                   家事法庭     法  官  康弼周
上列為正本係照原本作成。        
如對本判決上訴，須於判決送達後20日之不變期間內，向本院提
出上訴狀。
中　　華　　民　　國　　110 　年　　5 　　月　　6 　　日
                              書記官  魏巧雯